臺灣高等法院民事判決　　　　　　　　　　　　　　九十二年度上字第一０六六號
　　上　訴　人　甲○○○
　　訴訟代理人　徐揆智律師
　　　　　　　　陳怡如律師
　　被　上訴人　國鎰建設股份有限公司
　　法定代理人　鄒慶連
　　訴訟代理人　韓邦財律師
右當事人間，因請求給付仲介費事件，上訴人對於中華民國九十二年七月二十四日臺
灣桃園地方法院九十一年度訴字第七三九號第一審判決，提起上訴，經本院於九十三
年二月三日言詞辯論終結，判決如左：
    主      文
上訴駁回。
第二審訴訟費用由上訴人負擔。
    事實及理由
一、上訴人起訴主張：被上訴人為向訴外人五惠實業股份有限公司(以下稱五惠公司)
    承購桃園縣蘆竹鄉○○○○段溪州小段二一六地號等二十二筆、面積約八千五百
    零三坪之土地 (以下稱系爭土地)，承諾以基礎價格新臺幣 (以下同)五億五千萬
    元及分配所得合作開發利潤總價款百分之一為仲介費，於八十九年一月間簽立承
    諾書，願以成交價五億五千萬元給付上訴人仲介費五百五十萬元；詎被上訴人竟
    乘上訴人所有房屋為原法院民事執行處八十七年度執字第一二三五五號拍賣抵押
    物強制執行事件，將於九十年四月十二日為第三次拍賣，須款孔急之際，九十年
    四月十一日以上訴人不降低仲介費，拒不給付任何仲介費要脅，上訴人唯恐所有
    房屋被拍賣，迫於無奈，依其已擬妥之內容照抄，而簽立同意仲介費改為三百三
    十萬元之同意書(以下稱系爭同意書)，被上訴人始同時交付三百三十萬元之支票
    ；同年八月中旬，上訴人即委由證人戴雲榮向被上訴人為撤銷上開簽立同意書之
    意思表示，上訴人簽立同意書之意思表示既經撤銷，即視為自始無效。為此，基
    於被上訴人所簽立之承諾書，求為命被上訴人應給付上訴人仲介費之餘額二百二
    十萬元本息之判決。並聲明：(一)原判決廢棄。(二)被上訴人應給付上訴人二百
    二十萬元並自起訴狀繕本送達翌日起至清償日止，按週年利率百分之五計算之利
    息。(三)上訴人願供擔保，請准宣告假執行。(四)第一、二審訴訟費用由被上訴
    人負擔。
二、被上訴人則以：上訴人介紹被上訴人與訴外人五惠公司合作開發系爭土地，因故
    無法如期進行，被上訴人與五惠公司乃協議以百分之六十及百分之四十之比例分
    配系爭土地，並與上訴人達成協議簽立同意書，將仲介費之金額以百分之六十之
    比例折算，即三百三十萬元，九十年四月十一日被上訴人已簽發面額三百三十萬
    元之支票支付，被上訴人並無脅迫情事；矧自九十年四月十一日迄今已逾一年，
    縱使有如上訴人所述脅迫情形，亦已逾越行使撤銷權之除斥期間，上訴人非得再
    向被上訴人行使撤銷權，系爭同意書仍屬有效，上訴人依被上訴人所簽立之承諾
    書向被上訴人請求再給付二百二十萬元本息，自非有據等語，資為抗辯。並聲明
    ：(一)上訴駁回。(二)第二審訴訟費用由上訴人負擔。
三、上訴人主張被上訴人為向訴外人五惠公司承購系爭土地，承諾以基礎價格五億五
    千萬元及分配所得合作開發利潤總價款百分之一為仲介費，於八十九年一月間簽
    立承諾書，願以成交價五億五千萬元給付上訴人仲介費五百五十萬元，上訴人於
    九十年四月十一日簽立同意書，同意仲介費改為三百三十萬元，並已收受被上訴
    人所簽發面額三百三十萬元之支票等事實，為被上訴人所不爭執，且有承諾書、
    同意書等影本在卷為憑；上訴人主張之上開事實，應堪信為真實。
四、按：當事人主張有利於己之事實者，就其事實有舉證之責任。民事訴訟法第二百
    七十七條前段定有明文。又：當事人主張其意思表示係因被詐欺或脅迫而為之者
    ，應就其被詐欺或被脅迫之事實，負舉證之責任，亦有最高法院二十一年度上字
    第二○一二號判例，可資參照。本件上訴人主張被上訴人係乘上訴人須款孔急之
    際，不降低仲介費，拒不給付任何仲介費，脅迫上訴人依其已擬妥之內容照抄，
    而簽立同意仲介費改為三百三十萬元之系爭同意書等事實，為被上訴人所否認，
    上訴人自應依首揭法條規定、判例意旨，就被上訴人脅迫上訴人簽立系爭同意書
    之事實，負其舉證之責任。經查：
(一)民法第九十二條所謂脅迫係指必其言語舉動有足以使被脅迫者發生恐怖心，致陷
    於不能不遵從之狀態，而為此言語舉動之人，亦必有使他人身體上或精神上受其
    壓迫發生恐怖心之故意之情形而言。民法第九十二條第一項所謂被脅迫而為意思
    表示，係指因相對人或第三人以故意告以危害，致生恐怖所為之意思表示而言，
    且此項脅迫必以不法之危害為限。系爭和解契約，縱係因蔡某向立監兩院等機關
    纏擾不休而被迫簽訂，但僅向立監兩院陳述或警察機關告發，尚難認為不法之脅
    迫。受脅迫而為意思表示者，必須一方以惡意加害之意思通知他方，使他方發生
    恐怖而為意思表示時，始足當之。有最高法院五十年度臺上字第七○七號、五十
    四年度臺上字第二九五五號、及五十五年度臺上字第一○一六號等判決意旨，足
    資參照。
(二)本件上訴人雖主張被上訴人乘上訴人須款孔急之際，以不降低仲介費，拒不給付
    任何仲介費，要脅上訴人依其已擬妥之內容照抄，而簽立同意仲介費改為三百三
    十萬元之系爭同意書，係受被上訴人之脅迫所為之意思表示，惟由上訴人於原審
    聲請訊問之證人劉漢政於原審到場結證稱：「在九十年四月中旬，我陪同原告前
    往楊梅某處之工業區商談。當時陪同前往的有我及我助理(曾美珠)、原告請的律
    師、原告共四人」、「當時到現場時(被告之事務所)，被告公司的小姐要我們四
    人都在外面等，後來被告老闆回來後，我們四人都進去了，原告告訴我說：今天
    是蔡老闆 (應指蔡文惠)來和你 (應為「我」之誤)們談。當時我們與蔡老闆談時
    ，蔡某很不客氣，就叫原告留下來，其他的人都出去，當時我就向蔡某說我是作
    建築的，蔡某才允許我留下來，商談時，蔡某立刻拿出壹份已經擬好內容之同意
    書，要原告照著內容寫，原告不寫，因為內容所載之金額不同，原告就告訴我說
    ：他的房子要被拍賣了，如果按照同意書的內容就不夠了。蔡某就向原告說你如
    果急需用錢，你今天一定要簽，若不寫，就不能離開。當時我告訴原告說：為了
    安全，先照蔡某所說的去做，差額的部分再看情況而定。原告寫完後，蔡某就付
    了壹張已經開好的支票給原告，後來我們四人就一起離開了。原告實際所欠被告
    之金額，我不清楚。」、「當時簽立同意書時，只有原告、我及蔡老闆三人在場
    。」、「當時蔡老闆很不客氣，我的感覺是蔡某也知道原告急需用錢，所以強迫
    原告就範。」、「當時我只看見男的部分只有蔡老闆一人，其他的都是女職員在
    辦公。」、「不足額之部分還要請求，是原告當場問我不足部分怎麼辦？我就馬
    上問蔡老闆，蔡老闆就說：以後再說。」(原審卷第九二至九四頁)及證人戴雲榮
    結證稱：「是，當時原告有告訴我說被告說不簽的話，錢不給他，而原告也有告
    訴我當時急著要用錢來處理銀行拍賣的事。 (當天證人是否有告訴鄒慶連說原告
    簽立同意書是被脅迫的，因為原告不同意所以要把尾款收回來。)」(原審卷第一
    ○五頁 )等語在卷，再參酌被上訴人聲請訊問之證人蔡文惠亦於原審到場結證稱
    ：「被告有告訴我已通知甲○○○隔天來我工廠拿這張票，他說是要當做仲介費
    用，被告說只需要支付百分之六十就算已清償仲介費用，九十年四月十一日原告
    及他所請的律師及一名原告的親戚到我工廠來要拿票，因為我工廠辦公室很小，
    所以只有原告、我、原告的親戚三人在辦公室，當時我告訴原告：拿三百三十萬
    元的支票回去就要簽同意書，對方沒說不同意，他說他不會寫同意書，所以我寫
    壹份草稿給他參考，他就自己寫，然後在上面簽名，並要我影印壹份給他，我就
    照做，後來我們走出去，在辦公室門口我將支票交給原告的律師，同時取回另一
    份承諾書。」、「我沒有這樣表示，我只是說她不簽同意書，票就不能拿走，我
    沒有必要脅迫他。(當時有無脅迫原告不簽同意書就不能離開？)」、「我知道當
    時他已欠營造商很多工程款，但是我沒有告訴他說：你既然這麼須要錢，所以就
    簽這份同意書。我不知道原告當時房子已經要被拍賣。」、「是九十年四月十日
    他(應指被告法定代理人)已開好票請我過去拿，我不清楚被告是否已與原告談好
    仲介費用減為三百三十萬元。」、「我根本沒有脅迫原告簽立同意書。」等語(
    原審卷一○六至一○八頁 )，及上訴人於證人蔡文惠結證稱：「．．．同時取回
    另一份承諾書」時，隨即陳述：「承諾書是我交給證人 (即蔡文惠)」(原審卷第
    一○七頁 )等情，尚難認被上訴人有以言語、舉動告以危害，使上訴人之身體或
    精神上受其壓迫而發生恐怖之心，陷上訴人於不能不遵從之狀態；矧上訴人除由
    證人劉漢政陪同與證人蔡文惠於蔡文惠辦公室內簽立系爭同意書時，尚有證人劉
    漢政之助理及其律師陪同在蔡文惠辦公室外守候，自應於認被脅迫時，及時向陪
    同到場之律師求援、請教，竟於步出蔡文惠辦公室後，由證人蔡文惠將支票交付
    予陪同到場之律師，並親自將承諾書交付予證人蔡文惠，上訴人簽立系爭同意書
    ，顯係基於自由意思而為之。
(三)由上所述，上訴人就其被脅迫而簽立系爭同意書之事實，難認已盡其舉證之責任
    ，其主張因受被上訴人之脅迫，而為簽立系爭同意書之意思表示，自無可採。
(四)從而，被上訴人抗辯上訴人已與被上訴人協議將仲介費由五百五十萬元，調降為
    三百三十萬元等事實，非無可採。且被上訴人已依系爭同意書之內容，給付上訴
    人三百三十萬元之事實，又為上訴人所不爭執，被上訴人應給付上訴人仲介費之
    債務，已因上訴人簽立系爭同意書、收受被上訴人所給付三百三十萬元而消滅，
    上訴人再以承諾書據以請求被上訴人給付其餘二百二十萬元，自非有據，不應准
    許。
五、綜上所述，上訴人依據被上訴人所簽立承諾書，請求被上訴人給付二百二十萬元
    本息，於法無據，原法院為其敗訴判決，並駁回其假執行之聲請，經核無違誤；
    上訴意旨，仍持陳詞任意指摘原法院之判決不當，求予廢棄，非有理由，應予駁
    回。
六、本件事證已臻明確，兩造其他攻擊、防禦方法，及提出未援用之證據，經斟酌後
    認不影響判決基礎，無逐一論述必要，併此敘明。
據上論結，本件上訴為無理由，爰判決如主文。
中　　　華　　　民　　　國　　九十三　　年　　　二　　　月　　  十  　　日
                              民事第六庭
                                  審判長法  官  林  丁  寶
                                        法  官  高  鳳  仙
                                        法  官  陳  博  享
正本係照原本作成。
如不服本判決，應於收受送達後二十日內向本院提出上訴書狀，其未表明上訴理由者
，應於提出上訴後二十日內向本院補提理由書狀（均須按他造當事人之人數附繕本）
上訴時應提出委任律師或具有律師資格之人之委任狀；委任有律師資格者，另應附具
律師資格證書及釋明委任人與受任人有民事訴訟法第四百六十六條之一第一項但書或
第二項（詳附註）所定關係之釋明文書影本。
中　　　華　　　民　　　國　　九十三　　年　　　二　　　月　　　十二　　日
　　　　　　　　　　　　　　　　　　　　書記官  鄭  靜  如
附註：
民事訴訟法第四百六十六條之一（第一項、第二項）：
對於第二審判決上訴，上訴人應委任律師為訴訟代理人。但上訴人或其他法定代理人
具有律師資格者，不在此限。
上訴人之配偶、三親等內之血親、二親等內之姻親，或上訴人為法人、中央或地方機
關時，其所屬專任人員具有律師資格並經法院認為適當者，亦得為第三審訴訟代理人
。
